臺灣新竹地方法院民事判決　九十年度訴字第七三一號
　　原　　　告　丙○○○
　　訴訟代理人　乙○○
　　送達代收人　丁○○
　　被　　　告　甲○○
右當事人間異議之訴事件，本院判決如左：
    主    文
臺灣新竹地方法院九十年度執字第三八二四號所為之強制執行程序應予撤銷。
訴訟費用由被告負擔。
    事實及理由
一、原告主張：兩造間並無何債權債務關係，原告亦從未提供其所有座落新竹縣峨眉
    鄉○○段赤柯山小段四六、四六之二地號權利範圍各七分之一之土地，設定抵押
    權予被告。被告竟提出偽造訴外人即原告之夫黃子田簽名蓋章為借款人，原告簽
    名蓋章為連帶保證人之借用證為債權證明，並偽造訴外人黃子田及原告簽名蓋章
    之抵押權設定契約書向本院聲請取得拍賣抵押物裁定，並聲請本院民事執行處拍
    賣上開抵押物。按執行名義無確定判決同一之效力者，於執行名義成立前，如有
    債權不成立或消滅或妨礙債權人請求之事由發生，債務人亦得於強制執行程序終
    結前提起異議之訴，強制執行法第十四條第二項著有明文，因有前開事由發生，
    爰依上述規定提起債務人異議之訴等語。並聲明：（一）本院九十年度執字第三
    八二四號拍賣抵押物強制執行事件所為強制執行程序應予撤銷；（二）訴訟費用
    由被告負擔。
二、被告則以：訴外人黃子田於八十四年十一、十二月間，先後向被告借款，並表示
    系爭土地二筆係其所有，雖登記於原告名下，但有權代理原告將系爭土地設定抵
    押，被告認黃子田為原告之夫，且系爭土地確有擔保價值，始同意借款予黃子田
    。八十四年十一月二十八日由黃子田出具系爭土地所有權狀、原告身份證、印鑑
    證明、印章交由代書辦理抵押權設定，並由被告當場交付黃子田五十五萬元。嗣
    同年十二月十二日，黃子田復提出系爭土地所有權狀等相關文件交由代書辦理抵
    押權登記後，再向被告借款二十萬元，經被告親交予黃子田無誤。另八十五年十
    二月間被告向黃子田要求清償借款時，黃子田親至被告家中，另提借用證一紙，
    要求延展還款期限，被告以黃某既出具單據為憑，不疑有他，遂同意展延一年，
    隔年再出具借用證一紙要求延期清償，嗣八十七年十二月間，黃子田再以其為借
    款人，原告為連帶保證人之借用證，親至被告家中要求展延還款期限，有借用證
    可憑，原告主張借用證係偽造，顯與事實不符。況原告係黃子田之妻，且將系爭
    土地設定抵押權予被告時，黃子田又出具原告所有之系爭土地所有權狀、印鑑證
    明等文件，足使被告信黃子田有代理權存在，應有民法第一百六十九條規定之適
    用，另系爭土地設定抵押權予被告已六年餘，原告係黃子田之妻，不可能不知上
    情，原告亦應負授權人之責任等語資為抗辯。並聲明：（一）原告之訴駁回；（
    二）訴訟費用由原告負擔。
三、兩造不爭執之事實：被告取得本院九十年度拍字第一九六號裁定准許就原告所有
    之系爭新竹縣峨眉鄉○○○段赤柯山小段四六、四六之二地號土地拍賣，並聲請
    本院民事執行處以九十年度執字第三八二四號拍賣抵押物強制執行事件執行。
四、得心證之理由：
    本件兩造所爭執之處，應在於原告是否為本件借貸關係之連帶保證人及兩造間之
    抵押權設定契約是否存在？
（一）本件借款係證人黃崇榮向被告所借得，應被告要求由黃子田為借款人、原告為
      連帶保證人並將系爭土地設定抵押予被告，然系爭借用證（本院卷第三十一、
      三十二頁）上原告、及證人黃子田之簽名蓋章、指印均係證人黃崇榮未經原告
      及黃子田授權或同意所簽具，抵押權設定契約書（本院卷第四頁以下）則係證
      人黃崇榮未經原告同意，竊取其母親即原告之土地所有權狀、印鑑章、身份證
      等物，申請印鑑證明後，委由代書黃肇育辦理等情，業據證人黃崇榮證述屬實
      （本院卷一一二頁以下），核與證人黃子田證述情節，及另證人即承辦本件抵
      押權設定之代書黃肇育證述：黃崇榮來詢問設定抵押權需要那些文件，經告知
      後，黃崇榮和他父親黃子田把土地所有權狀正本及原告之身分證、印鑑章、印
      鑑證明給伊，是黃崇榮委託伊辦理等語，均相符合。且經本院調取原告於新竹
      縣峨眉鄉戶政事務所辦理印鑑證明所簽立之印鑑證明申請書（本院卷第九十一
      頁），與上揭借用證上連帶保證人欄原告之簽名核對，其字型、書寫方式均顯
      不相同，且借用證上係簽「張桃妹」，印鑑證明申請書上係簽「丙○○○」，
      其簽名習慣亦大相逕庭，顯見其上之簽名並非同一人所為。參以被告亦自承系
      爭借用證係黃子田寫好拿給伊並非原告當面簽名（本院卷第二十二頁）。足認
      原告主張並未以黃子田之連帶保證人名義親自向被告借款，系爭借用證及抵押
      權設定契約書上之簽名並非原告親自所為一節，應屬實在。
（二）被告雖以黃子田持有原告之印鑑、印鑑證明及系爭不動產權狀前來借錢，並曾
      表明業經原告同意等語，而抗辯原告應有授與代理權與黃子田，至少亦應負表
      見代理人之責任云云。惟為原告所否認。則被告自應就其所抗辯原告有授權黃
      子田借款並同意設定系爭抵押權之積極事實，負證明之責。本院審酌，證人黃
      子田自始至終均否認向被告借款，亦否認借用證為其所簽名及取得原告之相關
      文件辦理抵押借款。證人黃崇榮則證稱：係未經原告同意擅自竊取原告之上開
      文件委由代書黃肇育將系爭土地辦理抵押權設定予被告，並在借用證上簽寫原
      告姓名蓋印等語；證人黃肇育亦證稱：係黃崇榮委由其辦理抵押權設定事宜，
      甲○○、黃崇榮當時說要拿丙○○○之土地抵押，當時黃子田也在旁邊，之後
      他們就委託伊辦抵押權登記等語，是於辦理本件土地抵押權登記時及簽寫借用
      證時並無任何證據足證原告有授權黃子田或黃崇榮辦理之情事，被告復未另舉
      他證，足資證明原告確有授權黃子田或黃崇榮書立借用證、抵押權設定契約書
      持以借款之情事，自難僅以黃崇榮持有原告之印鑑及不動產所有權狀等物，即
      認原告有授權黃崇榮以黃子田之連帶保證人向被告借款之情事。
（三）次按，由自己之行為表示以代理權授與他人，對於第三人應負授權人之責任，
      民法第一百六十九條前段固有明文。惟一般人常有將印章交付他人，委託他人
      辦理特定事項，倘認持有印章之該他人，除受託辦理之特定事項之外，其他以
      本人名義所為之任何法律行為，均須由本人負表見代理之授權人責任，未免過
      苛。又所謂表見代理之規定，必須本人就某種法律行為確有表見之事實，足使
      第三人就該法律行為認該他人有代理權之情形存在，始有其適用。倘本人就某
      種法律行為未曾有表見之事實，自無依上開規定，命本人就該法律行為，對於
      第三人應負授權人責任之理（最高法院七十台上字第六五七號判例、七十八年
      度台上字第一二五五號判決參照）。查原告既從未於系爭被告所抗辯之借貸及
      設定抵押權過程中，有何表見代理之行為事實。被告復未舉證證明係原告將其
      印鑑及所有權狀等物交付黃崇榮（或黃子田），或有知悉黃崇榮表明為其代理
      人而不為反對之意思表示等表見事實，而原告與黃崇榮間復屬母子關係、與黃
      子田為夫妻關係，黃崇榮或黃子田如欲自行取得原告之印鑑及所有權狀，尚非
      困難。黃崇榮復自承其確有未經原告同意而取走原告印鑑及所有權狀之事實，
      參以若原告果有授權證人黃崇榮辦理系爭抵押權或為本件借款之連帶保證人，
      證人黃崇榮當無自證其犯罪之理（此部分業經本院依法向台灣新竹地方法院檢
      察署告發黃崇榮涉嫌犯刑法偽造文書罪在案），則原告主張其所有印鑑、所有
      權狀等物，係遭黃崇榮擅自取走一節，應屬可採。自難僅據黃崇榮持有原告之
      印鑑等物，即認係原告之表見代理人，而使黃崇榮所為簽具借用證及設定抵押
      借款行為之法律效果歸諸原告。故被告抗辯原告應負表見代理之本人責任云云
      ，核非可採。至設定抵押權之時間長短等情，核與原告有無授權黃崇榮向被告
      借款之事實無涉，被告執為抗辯理由，亦非可採。
（四）按執行名義無確定判決同一之效力者，於執行名義成立前，如有債權不成立或
      消滅或妨礙債權人請求之事由發生，債務人亦得於強制執行程序終結前提起異
      議之訴。強制執行法第十四條第二項規定甚明。本件之執行名義為抵押物拍賣
      裁定，並無確定判決之同一效力，故原告自得以抵押物拍賣裁定成立前，債權
      人之抵押權及其所擔保之債權即有不成立之事由，提起本件債務人異議之訴，
      合先敘明。原告既非系爭借款之連帶保證人，復未同意提供系爭不動產為擔保
      而設定抵押權，已如前述，故系爭抵押權即不存在，則被告據以聲請本件強制
      執行之執行名義（台灣新竹地方法院九十年度拍字第一九六號民事裁定），於
      其成立前即有抵押權不存在之事由。從而，原告請求撤銷臺灣新竹地方法院九
      十年度執字第三八二四號所為之強制執行程序，即有理由，應予准許。
五、訴訟費用負擔之依據：依民事訴訟法第七十八條。
中　　　華　　　民　　　國　　九十一　　年　　　三　　　月　　 十五 　　日
                                  臺灣新竹地方法院民事第二庭
~B法　　　官　滕治平
右為正本係照原本作成。
如對本判決上訴，須於判決送達後廿日內向本院提出上訴狀。
~B法院書記官　洪儷容
中　　　華　　　民　　　國　　九十一　　年　　　三　　　月　　 十八 　　日
